【裁判字號】    89,訴,124
【裁判日期】    891109
【裁判案由】    行使偽造文書等
【裁判全文】
臺灣花蓮地方法院刑事判決                          八十九年度訴字第一二四號
    公  訴  人  臺灣花蓮地方法院檢察署檢察官
    被      告  丙○○
右列被告因行使偽造文書等案件，經檢察官提起公訴（八十八年度偵字第四三七七號
、八十九年度偵字第一九０號），及移請併案審理（八十九年度偵字第四二七、一０
三二號），本院判決如左：
    主  文
丙○○連續共同意圖供行使之用，而偽造有價證券，累犯，處有期徒刑肆年。
如附表所示偽造支票參拾捌紙、花蓮市第一信用合作社八十八年五月十七日第二五一
之二帳戶新領支票簿上偽造之「戊○○」印文壹枚、及花蓮區中小企業銀行第八九０
七帳戶（發票人己○○）第ＴＦＣ0000000票號面額新台幣伍仟元支票壹紙，
均沒收。
    事  實
一、丙○○前於民國（以下同）八十三年三月間，因違反肅清煙毒條例案件，經臺灣
    臺中地方法院判處有期徒刑三年二月，甫於八十六年四月十九日執行完畢，仍不
    知檢點，竟基於意圖供行使之用之概括犯意，在未經其弟媳婦戊○○之授權下，
    於八十八年五月十七日，先持家中留存非屬其所有且非屬其弟媳戊○○用於簽發
    支票領受支票簿之木質印章一枚前往花蓮第一信用合作社（以下簡稱花蓮一信）
    自強分社，盜蓋上開木質印章於該分社新領支票簿上，以偽造與戊○○留存於該
    分社之印鑑相符之印文，並進而以此方法偽造戊○○名義之領受支票簿憑證，持
    交不知情之花蓮一信自強分社行員冒領戊○○在該分社開立之二五一二之支票存
    戶支票簿而行使之，使該分社行員陷於錯誤而交付戊○○上開帳戶之支票簿一本
    共五十紙（票號0000000─0000000號之空白支票），足生損害於
    戊○○、花蓮一信及金融交易之安全。丙○○得手後即自八十八年五月下旬起至
    同年八月間止，在其花蓮縣吉安鄉○○○街十八號住處等地，連續盜蓋上開戊○○名義之木質印章簽發如附表所示之支票，除部分供己使用外，部分則分別在上
    開住處及花蓮縣吉安鄉干城村五十一號沈財義住處，交付謝武雄（另經檢察官偵
    查中）、甲○○及不知情之沈財義（另經檢察官處分不起訴）等人，供其等持以
    與他人交易使用或調借現金（已偽造支票共卅八紙，面額、發票日、票號及交付
    使用情形均詳附表）。同年九月十二日下午一時許，丙○○又承前概括犯意，並
    與陳進亮（另經檢察官偵查中）基於共同犯意之聯絡，明知未經印鑑及支票所有
    人己○○之授權，竟仍在花蓮市○○路一三九號屋內，由丙○○盜蓋己○○印章
    ，陳進亮偽填發票日為八十八年十月十三日及金額新台幣（下同）五千元，而共
    同偽造花蓮區中小企業銀行（以下簡稱花蓮中小企銀）第八九０七帳戶第ＴＦＣ
    0000000票號己○○之支票一紙，並由陳進亮將該紙支票交付予不知情之
    丁○○（丙○○向綽號「阿發」之不詳姓名成年男子收受己○○支票簿及印鑑部
    分已另經本院以八十八年度易字第六九六號收受贓物案件判處丙○○有期徒刑四
    月確定）。
    嗣前開偽造支票之執票人曾鐵雄、林璨霆、馮陳敏、鍾菊英及丁○○等人分持上
    述支票前往銀行提示，部分支票因存款不足，部分支票已經事後知悉遭盜領支票
    簿之戊○○及遭竊之己○○於提示日前至花蓮一信自強分社及花蓮中小企銀掛失
    止付而不獲兌現，並經林璨霆提出告訴，且由相關行庫通知警察機關著手調查，
    而循線查知上情。
二、案經臺灣花蓮地方法院檢察署檢察官自動檢舉，及臺灣高雄地方法院檢察署呈請
    高等法院檢察署令轉臺灣花蓮地方法院檢察署檢察官偵查起訴，並移請併案審理
    （八十九年度偵字第四二七、一０三二號）。
    理  由
一、右揭事實，業據被告丙○○迭於警訊及偵審中坦承不諱，核與被害人戊○○、己○○指訴遭偽造支票之情節大致吻合，並與證人許榮琪（戊○○之夫）、謝武雄
    、沈財義、曾鐵雄、陳春枝、林璨霆、鍾菊英、馮陳敏、陳進亮、丁○○、倪文
    傑（花蓮一信自強分社經理）等人分別於警訊及偵審中證述情形相符。復有戊○○前於八十八年八月十七日前往花蓮一信自強分社辦理掛失止付之票據掛失止付
    通知書及遺失票據申請書各一紙、退票理由單共二十五紙、謝武雄匯款至前揭戊○○甲存帳戶之台灣銀行匯款單十一紙（以上均影本）、如附表所示偽造之支票
    正反面影本共卅八紙及花蓮區中小企業銀行第八九０七帳戶（發票人己○○）第
    ＴＦＣ0000000票號面額五千元支票影本一紙附卷可稽，並有被告持往申
    領支票簿所用之木質印章一枚扣案可佐（扣於八十八年度偵字第三五七三號被告
    沈財義、戊○○被訴詐欺案偵查卷）。次查被告於八十八年五月十七日蓋用於花
    蓮一信自強分社第二五一之二帳戶新領支票簿上印文，經送法務部調查局鑑定結
    果，認確係扣案之木質印章所蓋用，且與留存於該分社之戊○○印鑑卡及開戶所
    用仿象牙印章不同，有該局八十九年九月十九日陸（二）字第八九０六九八一四
    號鑑定通知書在卷可查。至此本件事證已臻明確，被告犯行堪以認定。又證人陳
    進亮雖於警訊中供稱不知被告無權簽發己○○之支票云云置辯，然查被告並非己○○其人為陳進亮所明知，且被告復於偵查中供稱伊曾警告陳進亮不得行使前揭
    己○○之支票等語，足認案外人陳進亮與被告均有未經授權而擅自簽發他人支票
    之認知與共識，其二人即應共負偽造支票之罪責，併此敘明。
二、按金融行庫發給支票簿之過程中，通常已經一定程度之初步徵信，認為信用及前
    使用支票之情形正常良好後，始行發給，故該等行庫發出之支票簿，雖印製成本
    不高，但於交易市場上因具有一定信用程度之外觀，故非不具交換價值之物，而
    仍得成為刑法第三百三十九條第一項詐欺取財罪之犯罪客體；又刑法第二百零一
    條第一項之偽造有價證券罪名，係以行為人有無供行使之用之意圖為構成要件，
    至於行為人有無不法所有之意圖則非所問。是核被告之所為，係犯刑法第二百零
    一條第一項之偽造有價證券罪（偽造支票部分）、第二百十六條、第二百十條之
    行使偽造私文書罪（偽造新領支票簿部分）及第三百三十九條第一項之詐欺取財
    罪（詐領支票簿）。其盜用戊○○之木質印章及偽造戊○○名義之印文，為上開
    偽造文書及偽造有價證券罪行之階段行為；其偽造有價證券後持以行使，其行使
    之行為應為偽造有價證券之行為所吸收；其偽造私文書後持以行使，偽造私文書
    之行為應為行使行為所吸收，均不另論罪。而其上開所為偽造有價證券之數行為
    間，時間緊接，所犯罪名相同，顯係出於概括之犯意為之，為連續犯，應依刑法
    第五十六條之規定以一罪論，並加重其刑。又被告所犯上述三罪間，有方法結果
    之牽連關係，應從一重之偽造有價證券罪處斷。再被告與案外人陳進亮，有犯意
    之聯絡及行為之分擔，均為共同正犯。移送併辦部分（八十九年度偵字第四二七
    、一０三二號）雖未據起訴，然與已起訴部分有連續犯之裁判上一罪之關係，本
    院自應併予審理。再被告前於八十三年三月間，因違反肅清煙毒條例案件，經臺
    灣臺中地方法院判處有期徒刑三年二月，甫於八十六年四月十九日執行完畢，有
    台灣花蓮地方法院檢察署刑案資料查註紀錄表存卷可按，其於五年以內再犯本件
    有期徒刑以上之罪，為累犯，依刑法第四十七條規定遞加重其刑。爰審酌被告之
    素行不端，為謀一時方便及私利竟偽造他人支票，且數量頗鉅，但均簽發小額支
    票，且部分偽造支票已經謝武雄於案發前主動匯入票款金額供執票人兌領，堪認
    初無套取鉅額不法利益之意思，及其行為對於被害人戊○○及己○○造成之損害
    程度，暨被告犯罪後供承大部分犯行等一切情狀，量處如主文第一項所示之刑。
三、如附表所示偽造支票三十八紙及花蓮區中小企業銀行第八九０七帳戶（發票人己○○）第ＴＦＣ0000000票號面額五千元支票一紙，均係偽造之有價證券
    ，應依刑法第二百零五條沒收。花蓮市第一信用合作社八十八年五月十七日第二
    五一之二帳戶新領支票簿上「戊○○」之印文一枚，係被告盜蓋木質印章以偽造
    戊○○留存於花蓮一信自強分社之印鑑，屬偽造之印文，另依刑法第二百十九條
    宣告沒收之。扣案之木質印章雖為被告之犯罪工具，但無證據證明係被告偽刻而
    成或屬被告所有之物，故不併予沒收。
四、被告向花蓮一信自強分社詐領之支票雖共五十紙，但迄今僅三十八紙支票經提示
    而得確認已經被告偽造流通，其中已提示付款者共二十紙，未獲付款而留存於花
    蓮票據交換所內共十八紙，此分經花蓮一信及花蓮票據交換所函覆在卷（花蓮票
    據交換所函稱共十九紙已經提示未獲付款，其中第0000000票號支票，前
    經提示未獲付款，經存入票款後再次提示已獲付款，故分別於花蓮一信及花蓮票
    據交換所均有該紙支票之紀錄）。另未見提示流通之十二紙支票，因無充份之證
    據證明亦經被告偽造，參諸被告供稱並非全本支票均行偽造，該十二紙未見流通
    之支票自難列入附表而認係已經被告偽造之支票。再公訴意旨認為上述被告持以
    詐領支票簿及偽造支票之木質印章係被告所盜刻，然此節經被告堅詞否認在卷，
    且情理上復無法排除被告其他家人留該枚印章於宅內以供收領郵件等日常生活所
    需而遭被告擅自持往盜領支票簿，復查無其他積極證據證明被告有盜刻行為，尚
    難遽認被告確有此部分犯行，唯公訴意旨既認此部分係前揭論罪之偽造文書及偽
    造有價證券罪部分之階段行為，故不另為無罪判決之諭知，均附此敘明。
五、附表所載之偽造支票收受人甲○○（男，卅二年一月五日生，住花蓮市○○路四
    八三號，身分證統一編號：Ｚ000000000號）尚未經檢察官著手偵查，
    本院認縱經傳訊該員亦必主張不知被告係無權簽發如附表所示支票，故未予訊問
    ，而案外人甲○○是否因知情而收受支票否復與被告罪質不生影響，故不認定吳
    某是否係知情而收受支票。
六、再本件公訴人所引起訴案號雖有八十八年度偵字第四三七七號及八十九年度偵字
    第一九０號等二案號，且本院亦係自八十八年度偵字第四三七七案號內檢索而得
    本件起訴書類，然臺灣花蓮地方法院檢察署於八十九年四月十八日以乙○博勤八
    十八偵四三七七、八十九偵字一九０字第００六八三一號函移送本案卷證過院所
    附之案卷四宗（高雄市政府警察局三民第一分局八八年十一月十六日高市三（壹
    ）分刑字第一三三四五號警卷、八十八年度偵字第三五七三號被告沈財義與戊○○被訴詐欺案偵查卷、八十九年度偵字第一九０號偵查卷及臺灣高雄地方法院檢
    察署八十八年度偵字第二八一六八號偵查卷），並無八十八年度偵字第四三七七
    號案卷宗，併予指明。
據上論斷，應依刑事訴訟法第二百九十九條第一項前段，刑法第五十六條、第二十八
條、第二百零一條、第二百十六條、第二百十條、第三百三十九條第一項、第五十五
條、第四十七條、第二百零五條、第二百十九條，罰金罰鍰提高標準條例第一條前段
，判決如主文。
中      華      民      國    八十九    年     十一     月      九      日
                              臺灣花蓮地方法院刑事庭
                                  法  官  陳  欽  賢
右正本證明與原本無異。
如對本判決不服，應於送達後十日內，向本院提出上訴狀。（應抄附繕本）告訴人或
被害人如對於本判決不服者，應具備理由請求檢察官上訴，其上訴期間之計算係以檢
察官收受判決正本之日期為準。
                                   法院書記官
中      華      民      國       八 十        年           月           日
附錄本判決論罪之法律條文：
附錄法條：刑法第二百零一條、第二百十六條、第二百十條、第三百三十九條第一項
刑法第二百零一條：
意圖供行使之用，而偽造、變造公債票，公司股票或其他有價證券者，處三年以上十
年以下有期徒刑，得併三千元以下罰金。
行使偽造、變造之公債票、公司股票或其他有價證券或意圖供行使之用收集或交付於
人者，處一年以上七年以下有期徒刑，得併科三千元以下罰金。
刑法第二百十六條：
行使第二百十條至第二百十五條之文書者，依偽造、變造文書或登載不實事項或使登
載不實事項之規定處斷。
刑法第二百十條：
偽造、變造私文書，足以生損害於公眾或他人者，處五年以下有期徒刑。
刑法第三百三十九條第一項：
意圖為自己或第三人不法之所有，以詐術使人將本人或第三人之物交付者，處五年以
下有期徒刑、拘役或科或併科一千元以下罰金。


司法院資訊處製作；財團法人民間司法改革基金會備份。
